臺灣彰化地方法院民事判決
110年度簡上字第27號
上  訴  人  陳文圖  
訴訟代理人  李淵源律師
視同上訴人  陳俞莨  
            陳雨龍  
            陳怡君  
            黃阿銀  
兼上3人  
訴訟代理人  陳俊延  
被上訴人    謝信良  

訴訟代理人  陳建良律師
上列當事人間請求分割共有物事件，上訴人對於民國109年12月3
0日本院彰化簡易庭第一審判決（109年度彰簡字第253號），提
起上訴，本院於110年11月8日言詞辯論終結，判決如下：
    主      文
一、原判決廢棄。
二、兩造共有坐落彰化縣○○鎮○○段00000000000地號土地依序分
    割為如附圖及附表一至三所示，其中同段576、579地號土地
    並依如附表四、五所示之金額補償。
三、第一、二審訴訟費用由兩造依如附表六「訴訟費用負擔比例
    」欄所示之比例負擔。  
    事實及理由
壹、程序方面
    本件為分割共有物之訴，其訴訟標的對於共同訴訟之各人必
    須合一確定。上訴人陳文圖不服原審判決，提起上訴，依民
    事訴訟法第56條第1項第1款前段之規定，上訴人上訴之效力
    及於未提起上訴之同造當事人陳雨龍、陳俞莨、陳怡君、黃
    阿銀、陳俊延，故應併列其等為視同上訴人。
貳、實體方面　　
一、被上訴人主張：兩造共有坐落彰化縣○○鎮○○段00000000000
    地號土地（下稱576、577、579土地），應有部分如附表六
    所示，無不能分割之原因，且無法協議決定分割方法，茲依
    民法第823條第1項、第824條第1、2、3項之規定，提起本件
    訴訟，請求依如附表一至三、如附圖所示之方案分割，並依
    如附表四、五所示之金額相互補償（下合稱被上訴人方案）
    等語。
二、視同上訴人均陳稱：同意分割576、577、579土地，同意採
    取被上訴人方案等語。　
三、上訴人陳稱：
（一）同意分割576、577土地，同意採取被上訴人方案關於576
      、577土地之部分。
（二）不同意分割579土地，因上訴人已於民國77年間以579土地
      、彰化縣○○鎮○○段000地號土地作為建築基地，向彰化縣○
      ○鎮○○○○○000○地○○○○○號碼彰化縣○○鎮○○路000○000號之農
      舍（下合稱系爭農舍），故屬農業用地之579土地已因系
      爭農舍之興建而受套繪管制；又農業用地興建農舍辦法（
      下稱農舍辦法）第12條第2項屬民法第823條第1項「除法
      令另有規定」之分割限制，因此，579土地現既未經解除
      套繪管制，則依農舍辦法第12條第2項之規定、最高法院1
      09年度台上字第2485號判決、臺灣高等法院暨所屬法院10
      8年法律座談會民事類提案第4號法律意見，未經解除套繪
      管制之579土地應不得辦理分割等語。
四、本院之判斷：
（一）579土地是否受農舍辦法第12條第2項規定之限制而不得分
      割？
   1、按各共有人，除法令另有規定外，得隨時請求分割共有物
      ，民法第823條第1項前段定有明文。又已申請興建農舍之
      農業用地，直轄市、縣（市）主管建築機關應於地籍套繪
      圖上，將已興建及未興建農舍之農業用地分別著色標示，
      未經解除套繪管制不得辦理分割，亦為農舍辦法第12條第
      2項所明定。而於102年7月1日修正時增列之農舍辦法第12
      條第2項限制分割之規定，即屬民法第823條第1項前段所
      謂「除法令另有規定」之分割限制，如有適用，共有土地
      即不得分割，且該規定是針對已興建農舍之農業用地所為
      之管制事項，故不論於89年農業發展條例修正前或修正後
      取得農業用地，申請興建農舍時點在該規定於102年7月3
      日修正生效前、後，均同有適用。
   2、579土地因興建系爭農舍而經彰化縣和美鎮公所套繪管制
      之範圍限於經同意使用面積位置，即上底：19.4公尺、下
      底：22.6公尺、高：10.18公尺之面積213.78平方公尺梯
      形位置一節，有彰化縣和美鎮公所110年5月12日和鎮建字
      第1100008871號函暨所附使用執照申請書、土地使用權同
      意書、竣工圖說在卷可稽（見本院卷第95至107頁），可
      見579土地因興建系爭農舍而須受農舍辦法第12條第2項限
      制之範圍限於前揭面積213.78平方公尺之梯形位置，而非
      579土地之全部面積608平方公尺，則前揭面積213.78平方
      公尺梯形位置以外之其餘579土地面積自仍得予以分割；
      又將如附圖編號A所示之坵塊與前揭面積213.78平方公尺
      之梯形位置相互對照後，前揭面積213.78平方公尺之梯形
      位置是包含在如附圖編號A所示之坵塊內而未經細分，自
      不違農舍辦法第12條第2項所定「未經解除套繪管制不得
      辦理分割」之限制。
   3、綜上，被上訴人主張以被上訴人方案分割579土地，並無
      違反農舍辦法第12條第2項之規定，至上訴人陳稱：579土
      地應受農舍辦法第12條第2項套繪管制不得辦理分割之限
      制，故579土地之全部面積608平方公尺均不得予以分割等
      語（見本院卷第155、157、163頁），並非可採。
（二）576、577、579土地現為兩造所共有，應有部分如附表六
      所示，無因物之使用目的不能分割或訂有不分割期限之約
      定，且兩造無法協議決定分割方法等節，為兩造所不爭執
      ，並有土地登記謄本、地籍圖附卷可證（見原審卷第21至
      25、67至77頁），應屬真實。從而，被上訴人依民法第82
      3條第1項前段、第824條第2項之規定，請求分割576、577
      、579土地，即屬有據。
（三）按共有物分割之訴為形成訴訟，法院定分割方法不受當事
      人聲明之拘束，而應綜合考量公平性、應有部分比例與實
      際使用是否相當、共有物之客觀情狀、共有物之性質、共
      有物之價格與經濟價值、共有人利益、各共有人主觀因素
      與使用現狀、共有人之利害關係等因素為之。經查：
　 1、576、577、579土地面積分別為203、887、608平方公尺，
      使用分區均為特定農業區，使用地類別則分別為農牧用地
      、甲種建築用地、農牧用地；又576土地東側、577土地東
      南側均臨彰化縣和美鎮雅安路176巷之巷道，而579土地南
      側臨彰化縣和美鎮雅安路之道路且東側臨彰化縣和美鎮雅
      安路176巷之巷道；另577、579土地上現有上訴人所有之
      系爭農舍等情，為兩造所不爭執，並有土地登記謄本、地
      籍圖、本院勘驗測量筆錄、空照圖、現場照片、彰化縣和
      美地政事務所108年8月29日和土測字第1242號土地複丈成
      果圖存卷可參（見原審卷第21至25、41、47、67至77、12
      3、129頁），堪信屬實。
　 2、576、577、579土地分割方案之採取：
 （1）576、577、579土地面積分別為203、887、608平方公尺，
      業如前述，以原物分配並無困難，故應以原物分配576、5
      77、579土地。
 （2）依被上訴人方案分割結果：
    ①兩造所受分配如附圖編號A至E、甲至丁所示之坵塊地形完
      整，且被上訴人在577土地上除保留如附圖編號戊所示面
      積201平方公尺之必要道路繼續由兩造維持共有外，兩造
      在577土地所受分配如附圖編號甲至丁所示之坵塊，是按5
      77土地應有部分比例折算而達該等坵塊面積最大化，使該
      等坵塊之經濟價值得以充分發揮。
    ②被上訴人在可供建築使用之577土地上保留如附圖編號戊所
      示面積201平方公尺、寬6公尺之私設通路，符合建築技術
      規則建築設計施工編第2條第1項第3款、第4款所規定基地
      內私設通路長度大於20公尺者，私設通路之寬度至少須為
      5公尺，或基地內以私設通路為進出道路之建築物總樓地
      板面積合計在1,000平方公尺以上者，私設通路寬度至少
      為6公尺之要求，使得兩造所受分配如附圖編號甲至丁所
      示之坵塊日後可供作為建築基地使用，且均得透過該私設
      通路通行至東側576土地上如附圖編號F所示同保留作為道
      路使用之坵塊經由彰化縣和美鎮雅安路176巷之巷道對外
      通行，以發揮建築用地之經濟價值。
    ③兩造所受分配如附圖編號A至D所示之坵塊得分別直接經由
      南側之彰化縣和美鎮雅安路之道路或東側之彰化縣和美鎮
      雅安路176巷之巷道對外出入，繼續發揮該等坵塊之利用
      價值。
　　④上訴人所有之系爭農舍依此分割結果分割後，坐落在上訴
      人所受分配如附圖編號A、甲所示之坵塊上，而得使系爭
      農舍之效用繼續發揮，且亦無損系爭農舍之建築結構及完
      整性，可見此分割結果已考量577、579土地目前之使用現
      狀。
    ⑤此分割結果已獲被上訴人、視同上訴人等大部分共有人之
      同意（見本院卷第233、234頁），且上訴人同已同意此分
      割結果關於576、577土地之部分（見本院卷第233頁）；
      又此分割結果關於579土地之部分，經本院審酌上訴人在5
      79土地所受分配如附圖編號A所示坵塊之地形、交通等情
      狀後，認對上訴人而言，並無不利益之情事，故此分割結
      果應已符合兩造之個人利益。
    ⑥按以原物為分配時，如共有人中有未受分配，或不能按其
      應有部分受分配者，得以金錢補償之，民法第824條第3項
      定有明文。依此分割結果，因兩造在576、579土地所受分
      配如附圖編號A至F所示之坵塊與兩造於576、579土地應有
      部分所折算之面積不符而有所差異（面積差異數量見本院
      卷第145頁），故其等間自當以金錢補償之。而兩造既均
      同意以576、579土地之公告現值每平方公尺新臺幣3,000
      元作為補償基準（見本院卷第140、164、233、234頁），
      則依此基準與面積差異數量計算後，被上訴人主張兩造應
      以如附表四、五所示之金額相互補償，核與計算結果相符
      ，並無不當。
    ⑦綜上，本院審酌前揭兩造間之公平及意願、受分配坵塊將
      來利用價值及對外之可通行性、使用現況、補償金額等因
      素後，認以被上訴人方案分割576、577、579土地應屬妥
      適，而為可採之分割方法。
五、綜上所述，被上訴人依民法第823條第1項前段、第824條第2
    、3項之規定，請求依被上訴人方案分割576、577、579土地
    ，為有理由，應予准許。原審未及審酌被上訴人所提出之被
    上訴人方案，准依原審判決如附圖三、附表二至六所示之方
    案分割，容有未洽，上訴人請求廢棄改判，為有理由，爰將
    之廢棄並改判為如主文第一、二項所示。
六、本件事證已臻明確，兩造其餘攻擊防禦方法及證據，核與判
    決結果不生影響，爰不一一論列，併此敘明。
七、本件為分割共有物事件，兩造本可互換地位，而分割方法是
    由本院依法裁量，不受當事人主張拘束，本院審酌上情，認
    倘由一造負擔全部訴訟費用顯失公平，爰依民事訴訟法第78
    條、第80條之1之規定，諭知如主文第三項所示。　　
八、據上論結，本件上訴為有理由，依民事訴訟法第436條之1第
    3項、第450條、第78條、第85條第1項但書、第80條之1，判
    決如主文。
中　　華　　民　　國　　110 　年　　11　　月　　29　　日
                  民事第一庭  審判長法　官　陳瑞水 
　　　　　　　　　                  法  官  徐沛然 
　　　　　　　　　　　　　　　　　　法  官  許嘉仁 
以上正本係照原本作成。
本判決不得上訴。 
中　　華　　民　　國　　110 　年　　11　　月　　29　　日
                                    書記官　曾靖雯
附件：
一、附表一：被上訴人方案分割表（576土地）。
二、附表二：被上訴人方案分割表（577土地）。
三、附表三：被上訴人方案分割表（579土地）。
四、附表四：被上訴人方案金額配賦表（576土地）。
五、附表五：被上訴人方案金額配賦表（579土地）。
六、附表六：各共有人應有部分面積表。
七、附圖：彰化縣和美地政事務所110年8月31日和土測字第1191
    號土地複丈成果圖。